【裁判字號】    97,重上更(一),11
【裁判日期】    971216
【裁判案由】    損害賠償
【裁判全文】
臺灣高等法院臺中分院民事判決      97年度重上更(一)字第11號
上  訴  人  廣三崇光百貨股份有限公司
法定代理人  乙○○○
訴訟代理人  賴鴻鳴律師
            劉錦勳律師
被上訴人    株式會社乃村工藝社
法定代理人  渡邊勝
訴訟代理人  陳鵬光律師
            顧立雄律師
            王龍寬律師
上列當事人間請求損害賠償事件，上訴人對於中華民國94年5月
27日臺灣臺中地方法院第一審判決（92年度重訴字第139號）提
起上訴，判決後經最高法院發回，本院於97年12月2日言詞辯論
終結，判決如下：
    主  文
上訴駁回。
第二審及發回前第三審訴訟費用均由上訴人負擔。
    事實及理由
一、被上訴人之法定代理人，已由甲○○○變更為渡邊勝，業據
    被上訴人聲明承受訴訟在案，依法准予承受，合先敘明。
二、被上訴人主張：上訴人廣三崇光百貨股份有限公司於88年間
    ，計畫成立台中廣三崇光SOGO百貨公司二館，並預定於88年
    11月11日開幕，其後亦確於同年12月5日正式開幕。因迪士
    尼之世界人形時鐘向為廣三崇光SOGO百貨公司之標誌，上訴
    人遂向被上訴人接洽訂製一座，被上訴人乃依上訴人指示，
    於88年3月26日提出有關世界人形時鐘之報價資料（概算書
    ）等予上訴人，其中五乘五型時鐘報價日幣8686萬6000元、
    三乘九型時鐘報價日幣1億0171萬2000元。當時上訴人公司
    副總經理起塚雅俊即表示欲訂製三乘九型時鐘，嗣被上訴人
    之員工遠藤彰與清水崇道於88年5月30日來台與上訴人開會
    當面磋商，會中兩造對於時鐘之型號、金額及安裝事宜已有
    共識，因上訴人一再表示廣三崇光SOGO百貨公司二館即將於
    88年11月11日開幕，時間相當緊迫，而被上訴人製作系爭時
    鐘亦須耗費相當時間，兩造乃約定先由上訴人向被上訴人提
    供訂單（發注書），被上訴人隨即開始製作，故88年6月2日
    遠藤彰與清水崇道離台返抵日本後，隔日遠藤彰即依上開會
    議磋商之結論，指示清水崇道作成88年6月3日之傳真發出予
    上訴人，內容略以：「時鐘本體部分，大致上要件可獲同意
    ，故在正式契約之前先下訂單，即根據訂單開始製作。目前
    預定開幕日為11月11日，由於時鐘本體之製作必須花費一定
    期間，所以進度非常緊迫。因此，如上所述，僅懇請先惠予
    下訂單。格式已交付上垣先生，懇請於本週內惠予答覆」等
    語，上訴人對傳真無異議，隨即由當時為上訴人公司總經理
    現為董事長之裕代為發出88年即西元1999年6月10日之訂
    單（發注書）表示承諾，其上並記載金額為日幣1億0171萬
    2000元、預定交貨日即為上訴人廣三崇光SOGO百貨公司二館
    開幕日88年11月11日，故兩造對於系爭時鐘契約之標的（三
    乘九型時鐘）、金額（日幣1億0171萬2000元）意思表示已
    合致而生效成立。被上訴人於接獲上訴人之訂單（發注書）
    後，隨即開始製作系爭時鐘，業於88年9月14日完工，並於
    88年9月22日將之運送至日商岩井株式會社，準備運交上訴
    人。惟上訴人卻以臺灣發生921大地震及上訴人公司負責人
    曾正仁遭羈押為由，請求被上訴人延緩運送，被上訴人只得
    待上訴人進一步之指示。嗣於88年12月20日兩造與日商岩井
    株式會社在上訴人店長室召開會議，改約定於89年2月中旬
    交貨，上訴人指示被上訴人安排系爭時鐘裝船運送等履約事
    宜，並約定系爭時鐘之運送以上訴人開立信用狀為條件。然
    上訴人卻遲未履行先行開立信用狀之協力義務，被上訴人除
    陸續至89年底曾多次來台洽談，此後至起訴前亦多次與上訴
    人聯繫履約事宜，上訴人仍不予置理，甚至於89年3月4日表
    示兩造間自始未成立系爭時鐘定作契約，被上訴人不得已乃
    於90年11月30日，以台北仁愛路24支郵局第1479號存證信函
    ，催告上訴人於函到後五日內開立信用狀，惟上訴人逾期仍
    不為履行，被上訴人依民法第507條第2項規定，以91年2月1
    日台北仁愛路24支郵局第57號存證信函，對上訴人表示解除
    系爭時鐘定作契約，並請求賠償因契約解除而生之損害。系
    爭時鐘係被上訴人依上訴人發出系爭發注書後專門為上訴人
    製作，並須由被上訴人負責裝設完成，故系爭時鐘契約乃重
    在工作之完成，其性質屬承攬契約，因上訴人未開立信用狀
    ，已違反定作人之協力義務，被上訴人已依民法第507條規
    定解除契約，被上訴人因契約解除而生之損害，至少包括系
    爭時鐘契約所生利潤及系爭時鐘之製造成本，合計即為日圓
    1億0171萬2000元。再者，縱認系爭時鐘契約未成立生效，
    上訴人亦應負民法第245條之1締約上過失責任，被上訴人仍
    得依民法無因管理之規定請求上訴人償還費用及賠償損害。
    又被告就其開立信用狀之義務，除依法為其協力義務外，更
    經兩造合意約定，故開立信用狀乃被告之給付義務，原告已
    多次來台與被告洽談履約事宜，惟被告均未依聯繫結果履約
    開立信用狀，被告確已構成因可歸責於被告之事由致給付遲
    延，原告自得依民法第254條規定催告被告履約，因被告經
    定期仍未履約，原告業已合法解除契約，並得請求債務不履
    行之損害賠償。原告行使債務不履行之契約解除權，並無除
    斥期間之限制，且原告行使債務不履行之損害賠償請求權，
    亦不受民法第514條第2項所規定二年短期時效之限制。另依
    民法第507條規定，定作人不履行協力義務時，承攬人除得
    解除契約外，更得請求損害賠償，換言之，協力義務乃係定
    作人對於承攬人所負之真正義務，其違反始有賦予承攬人損
    害賠償請求權可言，故定作人違反協力義務時，同時亦違反
    對於承攬人之給付義務，承攬人併依給付遲延等債務不履行
    規定為請求，民法第507條規定並未排除債務不履行規定之
    適用。為此提起本訴，求為命上訴人給付日幣1億0171萬200
    0元及自民國92年2月21日起，加付法定利率計算之遲延利息
    之判決。
三、上訴人則以：
  1.本件係屬涉外事件，依兩造尚未簽訂之「買賣合同」，於其
    中第21條約定：「本合同的解釋根據日本法律，有關本合同
    的義務履行的訴訟裁判所為東京地方裁判所」，可知兩造當
    時係約定管轄法院為日本東京裁判所，準據法為日本法。原
    審未依涉外民事法律適用法之規定定其應適用之準據法，遽
    依我國法律為裁判，應有判決不適用法律之違法。
  2.又由上開兩造尚未簽訂之「買賣合同」，也可以證明本件契
    約確實尚未成立。又依據係爭訂單（發注書）所載，雙方應
    盡速進行協議後，簽訂契約，足徵上訴人已有預先聲明不受
    概算金額拘束，締結系爭時鐘契約之一切相關事實，均委諸
    雙方協議後再簽訂契約，嗣因雙方協商結果，並未談妥買賣
    條件，故上訴人並未簽約，可見兩造間之契約確實尚未成立
    。且依承攬契約之性質，締約前先行磋商工作內容及報酬等
    準備行為，亦屬必要，而上訴人於概估預計花費之預算後，
    再商量工作內容及時鐘型錄，係屬當然，是該訂單（發注書
    ）依民法第154條第1項規定，僅為要約引誘，無拘束上訴人
    之意。縱該訂單（發注書）被認定為要約，惟其內容，除記
    載概算金額為日幣1億0171萬2000元外，惟關於承攬契約內
    容中所必要具備之時鐘型錄及施工內容方式付諸闕如，未具
    備契約之必要之點，則兩造間之系爭時鐘契約自屬尚未成立
    。
  3.又裕當時雖係上訴人司之總經理兼董事，惟其對外並無以
    自己名義代表公司為法律行為之權限，故其所發出之訂單（
    發注書）不能對上訴人公司發生效力。
  4.系爭時鐘契約，係由被上訴人一方以自己材料製造物品供給
    上訴人，而上訴人給付報酬，此謂之製作物供給契約，而製
    作物供給契約，依國際貿易上之慣例，買方不開立信用狀，
    或延誤開發信用狀，應認為無效或附帶之解除條件已成就，
    故如信用狀不開具或不能如期開立時，契約應歸於無效。查
    系爭時鐘契約既約定以信用狀之簽發為付款方式，且約定交
    貨日期為1999年11月11日，上訴人未於當日簽發信用狀予被
    上訴人，則系爭契約自應歸於無效。又上訴人未協力開立信
    用狀，核其性質乃在履行報酬之給付義務，縱使上訴人未協
    力開立信用狀，被上訴人仍可遵期完成系爭時鐘，足徵信用
    狀開立與否，純屬報酬給付時期之特別約定，要與工作須定
    作人之協力行為方能完成者無涉，被上訴人不能援引民法第
    507條第2項規定解除契約，請求賠償因契約解除而生之損害
    。
  5.又系爭訂單（即發注書）所載，預定交貨日期為88年11月11
    日，而國際貿易，出口商通常皆待收到信用狀後，始辦理貨
    物裝運手續，可見信用狀之交付，應先於貨物之交付，是被
    上訴人債務不履行之損害賠償請求權，若不另計船運期間，
    最遲亦應在88年11月11日後即得行使，否則被上訴人對系爭
    時鐘本體，於其依約完工日即1999年9月14日亦應發生報酬
    請求權，被上訴人遲至91年2月1日始以台北仁愛路24支郵局
    第57號存證信函，對上訴人表示解除系爭時鐘定作契約，其
    解除權已逾同法第514條第2項所規定之一年除斥期間而不得
    行使，且迄至被上訴人92年1月29日起訴，已罹於民法第127
    條第7款所定之2年短期時效，上訴人自可拒絕給付。又被上
    訴人迄未舉證證明系爭時鐘業已製作完成，且其解除契約後
    無庸履行系爭時鐘之裝置工程及運送（含保險、關稅），所
    節省之費用以及未交付之系爭時鐘尚有市價之利益，基於損
    害與利益係屬同一原因發生之法理，亦應有損益相抵之適用
    。
  6.民法第245條之1之規定，係在民國89年5月5日施行，依法律
    不溯既往原則，本件發生在修法之前，自無法適用修正後之
    規定。況且上訴人在訂約當時，並無就重要關係事項予以惡
    意隱匿或不實說明，亦無違反誠信原則之適用。退而言之，
    不論依現行民法第245條之1規定，或損害賠償之法理，本件
    之消滅時效為2年，而據被上訴人所稱，其於88年9月14日完
    工，於88年9月22日將時鐘運送至日商岩井株式會社，嗣於
    88年12月20日兩造與日商岩井株式會社在上訴人店長室召開
    會議，改約定於89年2月中旬交貨云云（暫姑不論被上訴人
    所稱真實與否），惟被上訴人遲至92年1月29日起訴（起訴
    書所載期日），顯逾2年時效。
  7.按民法第172條規定：未受委任，並無義務而為他人管理事
    務者，其管理應依本人明示或可得推知之意思，以有利於本
    人之方法為之。準此，縱使被上訴人因信賴系爭契約已成立
    或將成立，其主觀上均在盡自己契約上之義務，性質上屬於
    自己之事務，況系爭契約嗣後不成立，亦屬於有無不當得利
    之問題，非屬無因管理。又被上訴人自始至終均在為履行債
    之本旨作準備，從未有為他人管理之意思，足徵被上訴人並
    無適用無因管理之管理人請求權之餘地。
  8.被上訴人起訴狀未曾獨立以民法第254條之給付遲延等訴訟
    標的為其請求權基礎，而係援引民法第227條為訴訟標的之
    一，因上訴人並未同意其變更或追加訴訟標的，是被上訴人
    訴請依民法第254條之行為，應屬不合法。若認定本件事實
    有民法第507條第2項之適用，但其行使應排除民法第227條
    之適用，蓋定作人依民法第507條規定之協力義務，非其對
    承攬人所負之契約義務，是其縱有違反，亦非債務不履行。
    且債務不履行所生之損害賠償，其消滅時效之期間依原來之
    債決定之，查被上訴人據給付遲延所為之解除權，其損害賠
    償請求權之消滅時效應依原來承攬契約之規定決之，即原承
    攬報酬之債務不履行，應適用民法第127條第7款或第8款之2
    年短期消滅時效。又依訂單（發注書）所載，預定交貨日期
    為88年11月11日，而國際貿易，出口商通常皆待收到信用狀
    後，始辦理貨物裝運手續，可見信用狀之交付，應先於貨物
    之交付，是被上訴人債務不履行之損害賠償請求權，若不另
    計船運期間，最遲亦應在88年11月11日後即得行使，否則被
    上訴人對系爭時鐘本體，於其依約完日即1999年9月14日亦
    應發生報酬請求權，迄至被上訴人92年1月29日起訴，已罹
    於民法第127條第7款所定之2年短期時效，上訴人自可拒絕
    給付。
四、原審法院審酌兩造之攻擊防禦方法及辯論意旨，認為兩造成
    立承攬契約，上訴人不開立信用狀，乃不履行訂作人之協力
    義務，經被上訴人定期催告，乃不履行，因而依民法第507
    條之規定解除契約，請求損害賠償為有理由，而判命上訴人
    如數給付，並准供擔保而為假執行之宣告。上訴人不服，提
    起上訴，求為判決：原判決廢棄，並駁回被上訴人在第一審
    之訴及假執行之聲請。被上訴人則聲明：駁回上訴。
五、綜合兩造之主張及抗辯，其爭執之重點為：
  1.本件是否應依涉外民事法律適用法之規定定其應適用之準據
    法為日本法？或兩造有約定管轄法院為日本東京裁判所，準
    據法為日本法？
  2.上訴人之經理人裕以上訴人名義向被上訴人發出訂單（發
    注書）是否具備代理權限？系爭時鐘定作契約是否成立生效
    ？上訴人於本院前審提出兩造尚未簽訂之「買賣合同」，是
    否可以證明本件系爭時鐘定作契約確實尚未成立？上訴人未
    開立信用狀，是否影響本件契約之效力？
  3.被上訴人已否將時鐘製作完成？
  4.若認本件系爭時鐘定作契約已成立生效，被上訴人主張上訴
    人有民法第507條第1項之情形，依同條第2項規定行使解除
    權，是否有理由？又被上訴人解除權是否已逾同法第514條
    第2項所規定之一年除斥期間？
  5.如認被上訴人得行使民法第507條之解除權，就契約解除而
    生之損害賠償請求權，是否已因時效完成而消滅？
  6.如認被上訴人可依民法第507條第1項解除契約，其可得請求
    損害賠償之金額若干？亦即本件損害賠償如何計算？上訴人
    主張依民法第216條之1損益相抵，是否有理由？
  7.如認被上訴人並無民法第507條第1項之解除權，上訴人拒絕
    開立信用狀，被上訴人得否行使民法第254條之解除權？並
    請求損害賠償？
  8.若認系爭時鐘契約未成立生效，上訴人是否應負民法第245
    條之1締約上過失責任？被上訴人得否依民法無因管理之規
    定請求上訴人償還費用及賠償損害？
六、本院查：
  1.按「訴訟，由被告住所地之法院管轄」、「因契約涉訟者，
    如經當事人定有債務履行地，得由該履行地之法院管轄」、
    「被告不抗辯法院無管轄權，而為本案之言詞辯論者，以其
    法院為有管轄權之法院」，此為我國民事訴訟法第1條第1項
    前段、第12條、第25條分別所明定。又我國涉外民事法律適
    用法第6條第1、2項規定：「法律行為發生債之關係者，其
    成立要件及效力，依當事人意思定其應適用之法律」、「當
    事人意思不明時，同國籍者依其本國法，國籍不同者依行為
    地法，行為地不同者以發要約通知地為行為地，如相對人於
    承諾時不知其發要約通知地者，以要約人之住所地視為行為
    地」。本件被上訴人為設籍於東京之日商，上訴人係設籍於
    台中市之本國籍私法人。本件係因上訴人於88年間，計畫成
    立台中廣三崇光SOGO百貨公司二館，並預定於88年11月11日
    開幕（其後亦確於同年12月5日正式開幕）。遂向被上訴人
    接洽欲訂製該時鐘一座，被上訴人乃於88年3月26日提出裝
    設世界人形時鐘之概算書（原審原證7號）、計畫書（原審
    原證8號）予上訴人，其中五乘五型時鐘報價日幣8686萬600
    0元、三乘九型時鐘報價日報1億0171萬2000元，為要約之引
    誘。並指派其員工遠藤彰、清水崇道二人於88年5月30日來
    台與上訴人磋商，嗣於88年6月2日離台返回日本後，翌日被
    上訴人便發出傳真函予上訴人，內容略以：「時鐘本體部分
    ，大致上要件可獲同意，故在正式契約之前先下訂單，即根
    據訂單開始製作。目前預定開幕日為11月11日，由於時鐘本
    體之製作必須花費一定期間，所以進度非常緊迫。因此，如
    上所述，謹懇請先惠予下訂單。格式已交付上垣先生，懇請
    於本週內惠予答覆」。而上訴人隨即由當時擔任公司總經理
    之裕（現為上訴人公司董事長）代為發出88年即西元1999
    年6月10日之訂單（即原審原證15號之發注書），向被上訴
    人訂製三乘九型之迪士尼世界人偶時鐘一座，載明定作物及
    工作內容為「世界人形時鐘之製作及設置」金額為日幣1億
    0171萬2000元，預定交貨日期為88年11月11日。此據被上訴
    人提出前開概算書（原審原證7號）、計畫書（原審原證8號
    ）、發注書（原審原證15號）影本附卷可稽，並為上訴人所
    不爭執。故系爭契約，已於兩造人員當面磋商後就契約內容
    達成共識時，由被上訴人對上訴人為要約，並經上訴人提出
    訂單（發注書）而為承諾，是以系爭契約已有效成立。
    又縱認上訴人提出訂單（發注書）僅係要約，惟上訴人該要
    約既係基於被上訴人所提報價、傳真及被上訴人員工來台商
    議等所為之要約引誘，且被上訴人該要約引誘之內容切合於
    上訴人之願望，並上訴人再三表示台中廣三崇光SOGO百貨公
    司將於88年11月間開幕，確有製作系爭時鐘提供給付之急迫
    性，則基於當事人間事務上之關聯性及給付之緊急性，依事
    件之性質，承諾實無須通知。況被上訴人已於所發傳真表示
    ：「時鐘本體部分，大致上要件可獲同意，故在正式契約之
    前先下訂單，即根據訂單開始製作……」在先，顯然承諾亦
    無須再另外通知，祇要上訴人下訂單，被上訴人就會根據訂
    單開始製作，系爭時鐘契約即成立生效。上訴人雖以被上訴
    人之員工遠藤彰、清水崇道二人來台，並未與上訴人磋商達
    成共識，且上訴人公司總經理裕發出之訂單（發注書），
    只是要約之引誘，無拘束上訴人之意，雙方仍須再進行協議
    後另簽訂正式契約，故兩造間之系爭時鐘契約尚未成立云云
    抗辯。然查：被上訴人之員工遠藤彰、清水崇道二人來台與
    上訴人當面磋商後，雙方對於時鐘之型號、金額及安裝事宜
    已達成共識，此據證人遠藤彰證述：「1999年5月30日我到
    台灣，公司派我親自來台灣廣三公司拜訪起塚先生，上垣先
    生、裕先生，主要談的就是時鐘裝設地點以及工期的問題
    ，當時我是以要製作該時鐘的前提來拜訪他們的，我是在5
    月31日的時候到廣三拜訪的。我記得當時廣三方面說二號店
    11月要開店，不趕快作契約下單的話會來不及，當時決定要
    做三乘九的時鐘，並決定相關發注書（就是廣三跟乃村下單
    的契約），雙方約定廣三公司給乃村一個發注書，乃村就要
    開始製作時鐘」、證人清水崇道證述：「1999年5月的時候
    ，我有與遠藤先生到台灣拜訪裕先生，當時裕先生提到
    說要製作時鐘……當時就我的瞭解，被告方面已經決定要製
    作三乘九型號的時鐘。回日本之後，6月3日的時候，我有發
    一份傳真給裕先生，該傳真就是談到希望被告方面給我們
    發注書。之後，6月10日的時候，裕先生有傳真一份發注
    書給我們公司，之後公司就開始製作該時鐘」等語在卷（原
    審93年12月29日辯論期日筆錄）。再參被上訴人於88年6月3
    日所發傳真內容：「時鐘本體部分，大致上要件可獲同意，
    故在正式契約之前先下訂單，即根據訂單開始製作。目前預
    定開幕日為11月11日，由於時鐘本體之製作必須花費一定期
    間，所以進度非常緊迫。因此，如上所述，謹懇請先惠予下
    訂單。格式已交付上垣先生，懇請於本週內惠予答覆」觀之
    堪認被上訴人主張系爭契約，已於兩造人員當面磋商後就契
    約內容達成共識時，由被上訴人對上訴人為要約，並經上訴
    人提出訂單（發注書）而為承諾屬實。至上訴人另於本院前
    審提出所謂兩造尚未簽訂之「買賣合同」，以其中第21條約
    定：「本合同的解釋根據日本法律，有關本合同的義務履行
    的訴訟所裁判所為東京地方裁判所」，主張兩造當時係約定
    管轄法院為日本東京裁判所，準據法為日本法云云。然該紙
    買賣合同既尚未簽訂，上訴人一方面憑以主張兩造契約尚未
    簽訂，一方面又以其內容憑以主張準據法及管轄法院，自無
    可取。揆諸前揭涉外民事法律適用法之規定，被上訴人對上
    訴人發要約通知之行為地，既係由員工遠藤彰、清水崇道二
    人來台與上訴人磋商雙方達成共識時，則其發要約通知之行
    為地在我國境內，自應適用我國之法律。況且縱令認為上訴
    人公司總經理裕發出之訂單（發注書），只是要約而非承
    諾，其發要約通知之行為地也在我國境內，仍應適用我國之
    法律。從而，本件被上訴人於上訴人公司所在地之台中市，
    向原審法院對上訴人起訴，自不生無管轄權之問題。且本件
    發要約通知之行為地在我國境內，也應適用我國之法律。上
    訴人抗辯稱本件應依涉外民事法律適用法之規定定其應適用
    之準據法為日本法，且兩造有約定管轄法院為日本東京裁判
    所，準據法為日本法云云，自不足採。
  2.又民法第554條第1項規定：「經理人對於第三人之關係，就
    商號或其分號，或其事務之一部，視為其有為管理上之一切
    必要行為之權。」本件上訴人不爭執裕於88年間出具訂單
    （發注書）予被上訴人當時，係其公司之總經理兼董事，且
    依上訴人於原審92年3月14日之答辯中，亦自承「發注書及
    會議紀錄等文件尚屬公司經理人與被上訴人接洽過程中之磋
    商紀錄，並非代表答辯公司所為之意思表示」等情，足見
    裕係屬上訴人公司之經理人無誤。況裕嗣於本件起訴後之
    92年9月間起，亦被選任擔任上訴人公司之法定代理人，是
    裕於88年6月10日以上訴人公司「代表者」之名義所出具
    訂單（發注書）予被上訴人當時，確係以上訴人公司之經理
    人身分，並已獲得上訴人公司合法之授權而代理上訴人公司
    為定作之行為無疑。又上訴人公司係經營百貨業務，在其增
    設二館時，為吸引各階層顧客，而加強各種軟硬體設施，本
    為營業上所必須之行為，則身為經理人之裕為增加上訴人
    公司競爭力，以上訴人名義發出訂單（發注書）向被上訴人
    定作系爭人形時鐘，應認係上訴人公司營業上所為，具備合
    法代理權限。而民法第153條規定「當事人互相表示意思一
    致者，無論其為明示或默示，契約即為成立」、「當事人對
    於必要之點，意思一致，而對於非必要之點，未經表示意思
    者，推定其契約為成立，關於該非必要之點，當事人意思不
    一致時，法院應依其事件之性質定之」。本件兩造自88年3
    月間起就有關系爭人形時鐘定作，被上訴人先傳真相關資料
    ，繼派員來台與上訴人之人員當面磋商，最後上訴人由其經
    理人裕於88年6月10日發出訂單（發注書）予被上訴人，
    被上訴人隨即開始製作該人形時鐘，此除據證人即被上訴人
    之經理遠藤彰於原審證述甚詳外，並有被上訴人提出之該紙
    西元1999年6月10日訂單（發注書），其上有裕及起塚雅
    俊之簽名及印文，在卷可稽。而觀諸該發注書所載，就定作
    物及工作內容已明示為「世界人形時鐘之製作及設置」，金
    額為日幣1億0171萬2000元，預定交貨日期為88年11月11日
    。而被上訴人報價給上訴人之人形時鐘，有五乘五及三乘九
    等二種型號，其中三乘九型號之人形時鐘報價單（預算書）
    確為日幣1億0171萬2000元，核與上開發注書記載之金額相
    符。足見上訴人之經理人裕於88年6月10日發予被上訴人
    上開發注書時，兩造已就工作之內容及金額，均相互為意思
    表示一致，亦即被上訴人報價為要約之引誘在先，嗣由雙方
    人員當面磋商達成定作之共識時，由被上訴人對上訴人為要
    約，再以傳真催促上訴人發出訂單（發注書）承諾，為書面
    之確認於後，顯然雙方已就契約重要之點達成意思合致，則
    兩造就製作設置系爭三乘九型號人形時鐘之契約，應認為已
    經成立生效，雙方均應受該契約之拘束。上訴人謂其經理人
    裕以上訴人名義向被上訴人發出訂單（發注書），不具備
    合法代理權限，且該發注書僅屬「要約之引誘」，系爭時鐘
    定作契約尚未成立生效云云，尚非可採。
  3.上訴人所發系爭訂單（發注書）固有雙方應盡速進行協議後
    簽訂契約之記載，故上訴人於本審提出所謂兩造尚未簽訂之
    「買賣合同」，以該「買賣合同」並未簽立為由，抗辯稱兩
    造間契約尚未成立。惟如上所述，兩造間前揭交涉過程，由
    被上訴人報價為要約之引誘在先，嗣經雙方人員當面磋商達
    成定作之共識時，由被上訴人對上訴人為要約，再以傳真催
    促上訴人發出訂單（發注書）承諾，為書面之確認於後，雙
    方就契約重要之點，即承攬工作之內容及金額，相互為意思
    表示一致，已達成合意，該系爭時鐘契約即已生效成立，不
    因雙方事後未能正式簽訂「買賣合同」，而否定原已生效成
    立之契約效力。至於上訴人另提出被上訴人方面之代理商即
    日商岩井株式會社（日商岩井股份有限公司）於89年7月5日
    出具予上訴人之報價書（御見積書），欲用以證明斯時關於
    人形時鐘對價格仍在磋商中云云。然該岩井公司係被上訴人
    之日本代理商，於被上訴人製作完成系爭人形時鐘後，欲由
    日商岩井株式會社負責出口，其在出口前洽請上訴人開具信
    用狀時，併將有關人形時鐘製作完成之價格、裝設費用、運
    輸費、倉庫保管費用等報價給上訴人，以利上訴人開具信用
    狀，此日商岩井株式會社所為之報價行為，自無礙兩造已於
    88年6月10日成立系爭人形時鐘契約之認定。又國際貿易上
    是否有上訴人所稱「買方不開立信用狀或延誤開發信用狀，
    應認為無效或附帶之解除條件已成就」之慣例存在，本即存
    有疑義（最高法院85年台上字第2514號判決意旨參照）。況
    本件兩造間之契約性質應非單純之「買賣」關係，而應屬製
    造物供給契約。所謂製造物供給契約，乃當事人之一方以自
    己之材料，製造物品，供給他方，而他方給付報酬之謂。至
    於製作物供給契約之性質，係屬買賣或係承攬，原則上應解
    釋當事人之意思以決之。若意思不明，則解為係承攬與買賣
    之混合契約，當事人之意思重在工作物財產權之移轉者，認
    為買賣；重在工作物之完成時，認為承攬。若無所偏重或輕
    重不分明時，則係承攬與買賣之混合契約，關於工作物之完
    成，便適用承攬之規定，而關於工作物財產權之移轉，則適
    用買賣之規定。本件兩造之契約內容係「世界人形時鐘之製
    作及設置」，依契約內容係被上訴人應將人形時鐘製作完成
    並運送至台灣上訴人之百貨公司完成裝設，該契約內容顯係
    著重工作物之完成。又被上訴人就人形時鐘雖有數種不同之
    型號，但並非成品，必須有人選妥型號後再依上訴人之訂作
    予製作，因而必須有製作之工期，故非就上訴人現存之貨品
    供上訴人選購而成立買賣契約，故就本件而言，兩造契約之
    性質在工作物之完成，應認屬承攬契約，而應適用承攬之規
    定，故本件上訴人未曾開發信用狀之行為，應無適用上訴人
    所稱之國際慣例之餘地。亦即本件上訴人未開立信用狀，給
    被上訴人或日商岩井株式會社並不影響契約之效力。又參照
    被上訴人提出之時鐘新設概算書，將時鐘之本體製作費用為
    日幣1億0171萬2000元，與運送及裝設費用分開列舉（見原
    審卷第一宗60頁、61頁）及被上訴人提出之（原證三）2000
    年2月15日之傳真信，第2項有關裝船日，亦以「本契約書規
    定之裝船日，基於（1999/12/20）與貴公司討論結果，以貴
    公司開立信用狀為條件，……」。（見原審卷第一宗第20頁
    ）亦稱裝船運送來台，（必須運送來台才能完成裝設）係屬
    另一階段之行為。此後階段之裝船運送來台完成裝設，係以
    上訴人開發信用狀為條件。而開發信用狀為國際慣例之付款
    行為。因之，本件雖屬承攬契約，但基於當事人之約定，係
    以定作人（上訴人）先付款為條件，承攬人（被上訴人）始
    履行其運船裝設而完成交付行為，並非一般承攬之以先完成
    交付再付款之情形，雖有不同，但就人形時鐘之製作，被上
    訴人既已完成，參照民法第505條之規定及契約自由原則而
    言，並不影響契約之效力。況且被上訴人既已完成時鐘之製
    作，其該階段之行為亦已可認定工作物已完成，應認上訴人
    開信用狀為報酬之給付，須先付款再為交付並運送裝設，其
    請求上訴人給付該部分之報酬，亦屬依法有據。惟被上訴人
    主張該開立信用狀為定作人（上訴人）之協力行為，尚難採
    憑。然該主張雖不足採，並不影響其就已完成之工作物（時
    鐘之製作完成）所應得之報酬給付之請求。
  4.本件系爭世界人形時鐘業已由被上訴人製作完成，此經證人
    即被上訴人之經理遠藤彰及員工清水崇道二人於原審證述明
    確，並有該系爭時鐘已製作完成之照片62幀附卷可稽（見原
    審卷第一宗第225頁至260頁）。且該製作完成之系爭人形時
    鐘，放置於日商岩井株式會社之倉庫中，所須保管費用，已
    由日商岩井株式會社製單向被上訴人請求，被上訴人並已支
    出相關保管費用，亦經證人清水崇道於原審證述明確，並有
    被上訴人所提付款傳票、日商岩井株式會社保管費請求書（
    見原審卷被上訴人93年8月4日補充理由(五)狀證12、18）。足
    證本件被上訴人確已完成系爭人形時鐘之製作屬實。則其催
    告上訴人依約開立信用狀，給付報酬，自屬合法之權利行使
    。上訴人依契約既有先為給付時鐘製作完成之報酬之義務，
    經被上訴人定期催告仍不為履行，自已違反定作人給付報酬
    之義務，並應負給付遲延之責任，因之被上訴人主張依民法
    第254條之規定，解除兩造間之承攬契約，已提出其催告及
    解約之存證信函為憑（見原審卷第一宗第21頁至28頁），自
    應認兩造間之契約，業經被上訴人合法解除。
  5.查我國民法第507條規定，就定作人不為協力之行為規定，
    承攬人得解除契約，並得請求損害賠償。而同法第511條僅
    就定作人之終止契約後之損害賠償而為規定，並未就承攬人
    如何行使終止契約，或解除契約而為規定，則在此情形下，
    承攬人依據債法總則之規定，行使其權利，主張定作人給付
    遲延，依給付遲延之法律規定，定期催告，定作人逾期仍不
    履行給付義務而解除契約，揆諸民法254條之規定，並無不
    當，從而被上訴人主張依上開規定，業經解除契約而請求損
    害賠償，自應准許。
  6.又民法第514條第二項規定：「承攬人之損害賠償請求權或
    契約解除權，因其原因發生後一年間不行使而消滅」。此為
    關於承攬人行使其契約解除權之除斥期間規定。又承攬人行
    使解除權，其除斥期間依條文規定係「自原因發生時」起算
    ，所謂「原因發生時」，應係指承攬人定期催告而定作人逾
    期不為其行為時而言。如經催告後，定作人不為其行為時，
    承攬人不妨再三定期為催告行為，則此除斥期間應自最後所
    定期限屆滿之日起算。本件兩造之契約係「世界人形時鐘之
    製作及設置」，依其契約內容係被上訴人應將人形時鐘製作
    完成並運送至台灣上訴人之百貨公司完成裝設，供上訴人公
    司營業使用。而被上訴人業已完成系爭時鐘之製作，亦如前
    述，雖被上訴人自仍須將已完成之時鐘運送至台灣以便裝設
    而完成兩造契約之約定，然本件被上訴人將系爭時鐘裝載運
    送至台灣，必須上訴人開立信用狀予被上訴人在日本之代理
    商日商岩井株式會社，該時鐘始能運送至台灣以利後續承攬
    工作內容之完成，而依據契約，時鐘之製作完成，須給付之
    報酬，與後續之運送與裝設費用，係分開約定，已如上述，
    被上訴人就其製作完成部分之報酬，請求上訴人先為給付，
    一方面係就製作完成之報酬請求上訴人先為給付，另一方面
    亦為其履行後續之運送及裝設作準備，上訴人拒絕開發信用
    狀，亦即拒絕給付被上訴人已完成時鐘製作部分之報酬，被
    上訴人自得依民法第254條之規定，催告上訴人履行，上訴
    人不為履行，被上訴人不立即解除契約，亦僅對上訴人之寬
    容，不為立即解除契約，再次為定期催告，則其解除契約之
    除斥期間，應以最後催告所定期間屆滿，上訴人負遲延責任
    時起算。上訴人雖抗辯，依民法第514條之規定，承攬人之
    契約解除權，因其原因發生後，一年間不使行而消滅云云。
    然定作人之遲延責任，既以須經定期催告，定作人不於所定
    期間內為之，承攬人始得於期限屆滿時取得契約解除權，故
    民法第514條第2項規定，契約解除權，自原因發生後一年不
    行使而消滅，應自承攬人取得契約解除權，亦即自承攬人定
    期催告而定作人逾期不履行時開始起算除斥期間。而本件被
    上訴人於88年9月間完成系爭時鐘之製作後，即多次與上訴
    人協商信用狀開發事宜，因上訴人拒不簽發信用狀，其後被
    上訴人乃委託律師顧立雄於90年11月30日以台北仁愛路24支
    郵局第1479號存證信函催告上訴人於文到五日內依約簽發信
    用狀，上訴人係於90年12月1日收受該催告存證信函，有該
    存證信函及掛號郵件收件回執在卷可憑（原審起訴狀原證四
    及92年12月17補充理由(三)狀原證13）。則一年除斥期間之起
    算點，應自上訴人收受該存證信函翌日起算五天期滿後，即
    90年12月7日起算，被上訴人解除權之除斥期間應至91年12
    月6日屆滿。嗣因上訴人仍拒不開發信用狀，故被上訴人復
    委請律師於91年1月31日以台北仁愛路24支郵局第57號存證
    信函通知上訴人表示解除兩造之系爭時鐘製作契約，而上訴
    人復不爭執其已收受該解約意思表示之存證信函。故本件被
    上訴人行使解除權，並未逾一年之除斥期間。又依上訴人抗
    辯，本件依民法245條規定之法理，被上訴人之請求權亦已
    逾二年之消滅時效而不得行使云云。惟查，本件被上訴人係
    於91年1月31日以存證信函寄送上訴人表示解除契約之意思
    表示，並已合法送達上訴人，業如前述，而被上訴人係於92
    年1月29日向原審提起本件損害賠償訴訟（見起訴狀首頁所
    蓋之收件印戳日期），故被上訴人行使本件損害賠償請求權
    ，距其解除契約之時間，顯未逾一年。上訴人抗辯被上訴人
    契約解除後之損害賠償請權已罹一年之消滅時效云云，亦不
    可取。
  7.按契約解除而生之損害賠償，通常即係指不履行契約所生之
    履行利益之損害賠償。而所謂履行利益者，謂法律行為有效
    為前提，於債務人履行該法律行為發生之債務以後，債權人
    可獲得之利益，由於債務人不履行債務，致債權人不能獲得
    此利益發生之損害，即對於履行利益之損害。就本件而言，
    被上訴人因上訴人違反開發信用狀而依法解除兩造間之時鐘
    製作契約，倘上訴人履行該開發信用狀，被上訴人本可獲得
    本件約定之報酬，故本件兩造所約定承攬人製作系爭人形時
    鐘之報酬即日圓1億0171萬2000元，自可認係被上訴人因本
    件契約解除所生之損害，從而，被上訴人請求上訴人賠償上
    述金額之損害，洵屬有據。又按民法第216條之1固規定：「
    基於同一原因事實受有損害並受有利益者，其請求之賠償金
    額，應扣除所受之利益」，惟損益相抵之成立，須符合兩項
    要件，其一為須本於同一原因事實，二為受有損害而同時受
    有利益。所謂受有利益，通常為本應支出而免為支出者。故
    有關利益之獲得，須與損害係於同一原因事實者為限，若其
    利益非基於與損害同一原因事實而發生，則為另一法律問題
    ，與損益相抵尚無關係。本件系爭人形時鐘係被上訴人專為
    上訴人所製作，就被上訴人而言，該系爭人形時鐘並無流通
    性，已無轉售他人藉以獲利之可能，被上訴人尚且須支付保
    管系爭時鐘之倉儲費用，故被上訴人能否謂受有利益，本即
    存有疑問。且被上訴人於交付該時鐘給上訴人前，即保有系
    爭人形時鐘之所有權，故被上訴人並非因其解除契約之故而
    受有取得該人形時鐘所有權之利益，自無損益相抵之適用。
    至於上訴人能否向被上訴人請求交付系爭人形時鐘，則屬另
    一法律問題。
七、綜上所述，本件被上訴人主張兩造之間已成立承攬契約，因
    上訴人不依約履行給付報酬之義務，經其定期催告仍不履行
    ，依法應負債務人之遲延責任，業經其合法解除契約，請求
    損害賠償，為有理由，其請求上訴人應給付日幣1億0171萬
    2000元及自起訴狀繕本送達之翌日（即民國92年2月21日）
    起，至清償日止之利息，為有理由，應予准許。原審判命上
    訴人給付，所為理由係依民法第507條第2項，與本院認定為
    因給付遲延而解除契約請求損害賠償，雖有不同，但其結論
    相同，仍應予以維持。至於被上訴人其餘主張依民法第507
    條第2項之規定，或依無因管理，或依民法第245條之1締約
    過失責任等所為之請求，因被上訴人依重疊之合併，主張數
    項不同之法律關係而為同一請求，只要其中一項有理由，即
    達目的，故本院即無庸再就其他法律關係加以審酌。並此敘
    明。
八、據上論結，上訴為無理由，應依民事訴訟法第449條第2項、
    第78條判決如主文。
中    華    民    國    97    年    12    月    16    日
                      民事第三庭審判長法  官  陳照德
                                      法  官  朱  樑
                                      法  官  李平勳
以上正本係照原本作成。
如對本判決上訴，須於收受判決送達後二十日內向本院提出上訴
書狀，其未表明上訴理由者，應於提出上訴後二十日內向本院提
出上訴理由書（須按他造人數附具繕本）。
上訴時應提出委任律師為訴訟代理人之委任狀。具有民事訴訟法
第四百六十六條之一第一項但書或第二項之情形為訴訟代理人者
，另應附具律師及格證書及釋明委任人與受任人有該條項所定關
係之釋明文書影本。
                                      書記官  茆亞民
中    華    民    國    97    年    12    月    19    日
                                                      Ａ


司法院資訊處製作；財團法人民間司法改革基金會備份。
